臺北高等行政法院判決
                                      100年度簡字第417號
原      告　如祈企業有限公司
代　表　人　蔡正岳（董事）
被      告　財政部臺北市國稅局
代　表　人　陳金鑑（局長）
上列當事人間營利事業所得稅事件，原告不服財政部中華民國99
年12月21日（案號：第09902679號）台財訴字第09913511280 號
訴願決定，提起行政訴訟，本院判決如下：
    主  文
原告之訴駁回。
訴訟費用由原告負擔。
　　事實及理由
一、程序事項：按行政訴訟法第229 條第1 項第1 款及第2 款規
    定「下列各款行政訴訟事件，適用本章所定之簡易程序：一
    、關於稅捐課徵事件涉訟，所核課之稅額在新臺幣40萬元以
    下者。二、因不服行政機關所為新臺幣40萬元以下罰鍰處分
    而涉訟者。…。」本件因屬關於稅捐課徵事件涉訟，其標的
    之金額為新臺幣（下同）103,984 元（即補徵稅額86,653元
    暨怠報金17,331元），應適用簡易程序，本院並依同法第23
    3 條第1 項規定，不經言詞辯論，逕行裁判。
二、事實概要：原告經營橡膠材料批發業，未辦理民國96年度營
    利事業所得稅結算申報，經被告依查得營業收入淨額4,794,
    774 元，按該業（行業標準代號：4521-15 ）同業利潤標準
    淨利率8%核算營業淨利383,582 元，加計非營業收入總額3,
    051 元，核定全年所得額386,633 元，應補稅額86,653元，
    另徵怠報金17,331元。原告不服，申請復查，未獲變更，原
    告提起訴願，經訴願決定駁回，原告遂提起本件行政訴訟。
三、原告主張：原告因未按時申報及提示帳證，至依法核定稅額
    86,658元，茲原告96年底已呈虧損，至目前已呈歇業，無力
    繳交稅款，請准補送帳證為禱等語。聲明：訴願決定及原處
    分均撤銷。
四、被告則以：
  (一)全年所得額：原告雖稱將補提帳證，惟經被告於99年3 月31
    日通知於文到10日內，提示帳簿憑證及有關文據供核，財政
    部亦以99年10月21日台財訴字第09900437710 號函，通知原
    告於文到5 日內提示，惟迄未見復，被告依查得營業收入淨
    額4,794,774 元，按橡膠材料批發業之同業利潤標準淨利率
    8%計算，核定其全年所得額為386,633 元，依行為時所得稅
    法第79條第1 項及第83條第1 項所規定，尚無不合，茲原告
    再執陳詞爭執，實難謂有理由。
  (二)另參酌最高行政法院98年8 月份第2 次庭長法官聯席會議「
    如當事人就調查、復查或訴願時未提示有關帳簿、文據供核
    ，以及推計核定所依據之法令標準合法、合理，亦即當事人
    就原核定、復查、訴願決定符合法定合法要件不爭執，而於
    提起行政訴訟時，始提示有關帳簿、文據供核者，對於稽徵
    機關推計核定所得額程序之合法性既不生影響，納稅義務人
    亦無請求改以查帳核定之法律依據。」原告遲至行政訴訟階
    段再次表示將補送帳證資料供核，顯不影響本件推計核定所
    得額程序之合法性，併予陳明。
  (三)怠報金：原告雖循序申請復查及提起訴願，惟迄未補提帳證
    供核，被告按核定應納稅額86,658元另徵20% 怠報金17,331
    元，揆諸所得稅法第108 條第2 項規定，並無不合。
  (四)據上論述，訴願決定及原處分（含復查決定）均無違誤等語
    ，資為抗辯。聲明：原告之訴駁回。
五、經查：
  (一)核定所得額部分：
  1.按所得稅法第79條第1 項規定：「納稅義務人未依規定期限
    辦理結算申報者，稽徵機關應即填具滯報通知書，送達納稅
    義務人，限於接到滯報通知書之日起15日內補辦結算申報；
    其屆期仍未辦理結算申報者，稽徵機關應依查得之資料或同
    業利潤標準，核定其所得額及應納稅額，並填具核定稅額通
    知書，連同繳款書，送達納稅義務人依限繳納…。」第83條
    第1 項規定：「稽徵機關進行調查或復查時，納稅義務人應
    提示有關各種證明所得額之帳簿、文據；其未提示者，稽徵
    機關得依查得之資料或同業利潤標準，核定其所得額。」同
    法施行細則73條規定「本法第79條及第83條所定同業利潤標
    準，由財政部各地區國稅局訂定，報請財政部備查。」第81
    條第1 項規定「本法第83條所稱之帳簿文據，其關係所得額
    之一部或關係課稅年度中某一期間之所得額，而納稅義務人
    未能提示者，稽徵機關得就該部分依查得資料或同業利潤標
    準核定其所得額。」
  2.次按「…因租稅稽徵程序，稅捐稽徵機關雖依職權調查原則
    而進行，惟有關課稅要件事實，多發生於納稅義務人所得支
    配之範圍，稅捐稽徵機關掌握困難，為貫徹公平合法課稅之
    目的，因而課納稅義務人申報協力義務。…」司法院釋字第
    537 號解釋在案。納稅義務人違背上述義務，在行政實務上
    即產生由稅捐稽徵機關片面核定等不利益之後果，而減輕稽
    徵機關之證明程度。是故納稅義務人於稽徵機關進行調查或
    復查時，有提供帳證供查核之義務，如未能提示帳證供查核
    ，稽徵機關即得依查得之資料，核定其所得額。而「所謂未
    提示，兼指帳簿文據全部未提示，或雖提示而有不完全、不
    健全或不相符者均有其適用」為改制前行政法院61年度判字
    第198 號著有判例。蓋帳簿憑證以及會計紀錄，乃認定計算
    營利事業所得額之重要證據方法，此觀所得稅法第21條第1
    項規定: 「營利事業應保持足以正確計算其營利事業所得額
    之帳簿憑證及會計紀錄。」即明。納稅義務人若未能就其關
    係所得額之全部或一部之帳證，提示供稽徵機關查核者，依
    前揭規定，就帳證不明部分，稽徵機關得依查得資料或同業
    利潤標準核定其所得額。
  3.又按營利事業所得稅採自行申報制，納稅義務人應依據正確
    之帳簿文據而為申報，稅捐機關亦應依據該帳簿文據而為課
    稅處分，亦即所謂實額課稅。惟如納稅義務人未保存該項資
    料或拒絕提出，致稅捐機關無從依據直接具體之資料為課稅
    處分者，自應許稅捐機關為推計課稅。凡未自行申報或提示
    證明文件者，稽徵機關以推計核定方法，估算其所得額，並
    無牴觸憲法第19條之租稅法定原則，僅應本諸經驗法則，力
    求客觀、合理，使與納稅義務人之實際所得額相關，以維租
    稅公平原則，有司法院釋字第218 號解釋意旨可資參照，是
    於欠缺證明課稅基礎之帳簿、文據情形下，基於量能課稅與
    稅捐負擔公平原則之考量，以推計方法課稅，自為法之所許
    。
  4.本件如事實概要欄所載，且有96年度營利事業所得稅未申報
    核定通知書、復查申請書、徵銷明細檔查詢、原告公司資料
    查詢、原告所屬大安分局99年3 月31日財北國稅大安營所字
    第0990212860號函、96年度營利事業所得稅結算申報核定通
    知書暨繳款書、原告99年4 月30日收文之承諾於99年5 月31
    日前提示簿帳憑證復查申請書、復查決定書、訴願書在卷可
    可稽，堪予認定。查原告未辦理96年度營利事業所得稅結算
    申報，經被告依上開規定，核定全年所得額386,633 元，應
    補稅額86,653元；原告於98年10月6 日申請復查，陳稱「請
    准予另行通知檢送帳證補查，重新核定稅額。」等語（見原
    處分卷頁50），被告以99年3 月31日財北國稅大安營所字第
    0990212860號函通知，有該函及郵件收件回執可稽（見同上
    卷頁63），惟原告收受後並未檢送帳證；原告於99年4 月30
    日具申請稱「本公司於99年5 月31日前提示帳簿憑證，請重
    新核定稅額。」等語（見同上卷頁67），惟屆期並未提示，
    被告於99年8 月5 日駁回復查申請；原告於99年9 月6 日提
    起訴願，仍以「未及時提出帳證，請准予訴願，補提帳證。
    」等語（見訴願卷頁9 ），因未提出，經訴願機關以99年10
    月21日台財訴字第09900437710 號函、99年11月9 日台財訴
    字第09913510960 號函，通知於文到五日內補正供核（同上
    卷頁20、22），原告迄未提示，被告自無從審酌。
  5.再按稽徵機關核實認定營利事業所得，原則上優先於以推計
    方法核定。是稽徵機關進行調查或復查時，納稅義務人如提
    示有關各種證明所得額之帳簿、文據供核者，稽徵機關應核
    實認定，而不得逕行推計核定個人之所得（所得稅法第83條
    第1 項前段參照）。否則，依所得稅法第83條第1 項後段、
    同法施行細則第17條之2 第1 項規定，稽徵機關即已依法取
    得如何核定其所得額之裁量權（改制前行政法院56年判字第
    235 號判例、61年判字第198 號判例參照），並得依財政部
    核定標準核定其個人財產交易所得，不再受核實認定優先原
    則之拘束。如當事人就調查、復查或訴願時未提示有關帳簿
    、文據供核，以及推計核定所依據之法令標準合法、合理，
    亦即當事人就原核定、復查、訴願決定符合法定合法要件不
    爭執，而於提起行政訴訟時，始提示有關帳簿、文據供核者
    ，對於稽徵機關推計核定所得額程序之合法性既不生影響，
    納稅義務人亦無請求改以查帳核定之法律依據，行政法院自
    無命稽徵機關改以查帳核定所得額，而撤銷合法行政處分之
    權限與法律依據。（參最高行政法院98年8 月份庭長法官聯
    席會議決議理由七）本件原告於被告進行調查及復查階段，
    經通知未能提示完整之帳簿文據供核，被告乃以同業標準核
    定；原告除一再稱將提供帳證供核外，無其他主張或爭執，
    參照上開決議意旨，原告於訴訟中亦無請求改以查帳核定之
    法律依據，是原告於訴訟中縱另行提出相關會計帳冊等證據
    ，請求重新審查，改按查帳核定，難以採據；況原告雖稱補
    送帳證，惟迄今仍無法補送帳證資料到院，其主張委不足取
    。
  6.從而被告依查得營業收入淨額4,794,774 元，按橡膠材料批
    發業之同業利潤標準淨利率8%計算，核定原告全年所得額為
    386,633 元，揆諸首揭規定，並無不合。
  (二)怠報金：
  1.按所得稅法第108 條第2 項規定：「納稅義務人逾第79條第
    1 項規定之補報期限，仍未辦理結算申報，經稽徵機關依查
    得資料或同業利潤標準核定其所得額及應納稅額者，應按核
    定應納稅額另徵20% 怠報金；其屬獨資、合夥組織之營利事
    業應按稽徵機關調查核定之所得額按當年度適用之營利事業
    所得稅稅率計算之金額另徵20% 怠報金。但最高不得超過9
    萬元，最低不得少於4500元。」
  2.查原告未辦理96年度營利事業所得稅結算申報，為不爭執事
    項，則被告依查得資料按同業利潤標準，核定全年所得額38
    6,633 元，應納稅額86,658元，另徵20% 怠報金17,331元，
    依前揭規定，原核定怠報金，並無違誤。
六、綜上所述，原處分（含復查決定）認事用法並無違誤，訴願
    決定予以維持，亦無不合，原告訴請撤銷訴願決定及原處分
    ，為無理由，應予駁回。又本件事證已臻明確，兩造其餘攻
    擊、防禦方法，經核與判決之結果不生影響，無庸逐一論述
    ，併予敘明。
七、據上論結，本件原告之訴為無理由，爰依行政訴訟法第98條
    第1 項前段、第233 條第1 項、第236 條，判決如主文。
中　　華　　民　　國　  100 　年    9    月   　30　　日
                     臺北高等行政法院第二庭
                                     法  官   林  妙  黛
上為正本係照原本作成。
本件以訴訟事件所涉及之法律見解具有原則性者為限，始得於本
判決送達後20日內向本院提出上訴狀並表明上訴理由，如已於本
判決宣示後送達前提起上訴者，應於判決送達後20日內補具上訴
理由（均按他造人數附繕本），且經最高行政法院許可後方得上
訴。
中　　華　　民　　國　  100 　年    9    月   　30　　日
            　　　　　　　　　　　　 書記官　 蔡　逸　萱